【裁判字號】    89,訴,1
【裁判日期】    890705
【裁判案由】    侵權行為損害賠償
【裁判全文】
臺灣高等法院臺南分院民事判決  八十九年度訴字第一號   Ｋ
      原      告  甲  ○  ○
      被      告  丙  ○  ○
      訴訟代理人  乙  ○  ○
右當事人間因詐欺案件請求侵權行為損害賠償事件，原告提起刑事附帶民事訴訟，經
本院刑事庭裁定（八十八年度附民字第三三三號）移送前來，本院判決如左：
    主      文
被告應給付原告新臺幣捌拾伍萬貳仟陸佰元，及自民國八十八年九月二十八日起至清
償日止，按年息百分之五計算之利息。
原告其餘之訴駁回。
訴訟費用由被告負擔十分之九，餘由原告負擔。
    事      實
甲、原告方面：
一、聲明：被告應給付原告新臺幣(下同)九十三萬二千六百元，及自附帶民事訴訟起
    訴狀繕本送達被告翌日即八十八年九月廿八日起至清償日止，按年息百分之五之
    利息。
二、陳述：
  (一)被告連續詐騙原告金錢，案經臺灣台南地方法院八十七年度自緝字第一三九一號
    ，以詐欺罪判處被告有期徒刑十個月在案，並經鈞院駁回被告上訴而告確定。
  (二)被告共應賠償原告損害計有互助會款七十三萬二千六百元，另借款部分二十萬元
    ，合計九十三萬元二千六百元，爰依民法第一百八十四條第一項侵權行為之規定
    ，請求判命被告如數返還並加計法定遲延利息。
  (三)被告僅還原告八萬元，如果被告主張有還二十幾萬元應舉證。
乙、被告方面：被告未於言詞辯論期日到場，據其於準備程序到場聲明、陳述如左：
一、聲明：(一)原告之訴駁回。(二)訴訟費用由原告負擔。
二、陳述：被告已償還原告二十多萬元，由被告之夫乙○○開本票給原告作為清償。
三、證據：聲請傳喚證人乙○○。
丙、本院依職權調閱臺灣臺南地方法院檢察署八十二年度偵字第二六七五號偵查卷、
    八十八年度執他字第二○四四號執行卷、八十九年度執字第二三一號執行卷、臺
    灣臺南地方法院八十七年度易緝字第一四七號、八十七年度自緝字第三九號、本
    院八十八年度上易字第一三九一號刑事卷宗；並依聲請傳訊證人乙○○。
    理      由
一、被告經合法通知，無正當理由未於言詞辯論期日到場，核無民事訴訟法第三百八
    十六條所列各款情事，爰依原告之聲請，由其一造辯論而為判決。
二、本件原告主張：被告丙○○於民國八十年間因本身經濟有所困難，週轉不靈，無
    召集民間互助會按期繳交會款之能力，竟意圖為自己不法之所有，並基於概括犯
    意，以台南市○○街七十號為標會地點，連續向原告甲○○，及案外人陳麗朱、
    翁麗卿、施張介香、吳玉寶、翁中圍等人招攬參加互助會，復利用各會員間不熟
    悉之情形，而給予內容不盡相同之互助會單，以之佯稱已募足會員，分別自八十
    年十二月十五日及八十一年六月二十五日起會，各為二十四會及三十五會，每會
    各為二萬元及一萬元，分採外標及內標會制，致不知其情之原告甲○○，陷於錯
    誤，而加入上開互助會並逐月繳交會款，其中原告甲○○參加二萬元一會及一萬
    元二會，被告丙○○八十二年一月開標後宣告倒會，因而共計詐得原告五十二萬
    二千六百元之會款。被告丙○○復承前詐欺之概括犯意，刻意隱瞞其經濟狀況惡
    化之內情，虛意加入以原告甲○○為會首所招攬之民間互助會，該會係自八十一
    年九月二十五日起至八十三年八月二十五日止，共二十四會，每會一萬元，被告
    丙○○並於該互助會起會不久，旋於八十一年十一月二十五日，以二千六百元之
    高利息標得，致原告甲○○陷於錯誤而將其標得之會款十七萬五千元交付予丙○
    ○。詎被告丙○○明知其已無償債能力，竟又承前詐欺之概括犯意，於八十一年
    十一月間，在台南縣永康市○○○路四三巷五二號，向原告甲○○佯為借貸，並
    以經其背書之支票一紙為擔保，致甲○○陷於錯誤而交付現款二十萬元予被告丙
    ○○。嗣於八十二年一月間，丙○○宣佈其所召集之上開二組民間互助會全部止
    會，並拒不償還活會會員所繳之會款，復遷居他處逃匿無蹤，該紙支票屆期經甲
    ○○提示，亦遭退票，原告甲○○催討無著，始知受騙等情，業據被告自認積欠
    原上開金額不諱，並有會單、支票、本票在刑事卷可稽。被告涉犯詐欺部分，亦
    經本院判處有期徒刑十月確定，有本院八十八年度上易字第一三九一號刑事判決
    在卷可憑，並經本院依職權調卷查明屬實，原告主張應堪信為真實。
三、查被告自八十年十二月十五日起會，為二十四會，每會各為新台二萬元，利息外
    加，原告以瓊娥之名參加一會，被告於第十四會標完時倒會，被告計欠本金二十
    八萬元，利息八萬二千六百元，有會單可稽並經證人翁中圍於刑事訴訟審理中證
    述明確（見台灣台南地方法院八十七年易緝字第一四七號卷第六三－六五頁），
    被告復於八十一年六月二十五日起會，為三十五會，每會為一萬元，採內標會制
    ，原告參加二會，被告於第八會標完後倒會，計欠原告八萬元，有會單可稽並經
    證人張介香於刑事訴訟審理中證述明確（易緝字第一四七號卷第三九－四一頁）
    另被告參加原告所招一萬元會，會員廿四人，利息內標，被告於八十一年十一月
    第三會得標，領取十七萬五千元，應償還廿一萬元（含利息），有會單附偵字二
    六七五卷第四頁可稽，被告另向原告借款二十萬元，有本票可稽，被告對之均為
    自認（見本審卷第十四頁），惟辯稱已清償二十萬餘元等語。證人乙○○（即被
    告之夫）雖亦證稱：其已為被告謝玉雲償還原告甲○○共計二十五萬元等語，惟
    已為原告所否認，且乙○○為被告之配偶，所陳自難採信，況依被告所提出附於
    本院八十八年度上易字第一三九一號刑事卷內之本票與匯票存查聯影本，亦僅能
    證明被告有償還原告七萬元，惟因原告甲○○於本審言詞辯論中已自承被告有償
    還其八萬元，故就被告謝玉雲已償還原告甲○○八萬元部分應認為真實，其餘部
    分被告之抗辯難以採信。
四、按「因故意不法侵害他人之權利者，負損害賠償責任」，民法第一百八十四條第
    一項前段定有明文。本件被告以詐欺手段使原告陷於錯誤先後共交付會款七十三
    萬二千六百元及借款二十萬元，原告依據侵權行為之法律關係請求被告給付九十
    三萬二千六百元及自起訴狀繕本送達之翌日即八十八年九月二十八日起算至清償
    日止之法定遲延利息，除被告已償還原告八萬元之部分應予扣除，此部分原告之
    請求為無理由，應予駁回外，原告其餘部分之請求八十五萬二千六百元，自無不
    合，應予准許。
據上論結，本件原告之訴，為一部有理由，一部無理由，依民事訴訟法第七十九條但
書、第三百八十五條第一項前段，判決如主文。
中      華      民      國    八十九    年      七      月    廿五      日
                                    臺灣高等法院臺南分院民事第一庭
~B1審判長法官  黃    崑    宗
~B2      法官  胡    景    彬
~B3      法官  楊    子    莊
右為正本係照原本作成。
不得上訴。
中      華      民      國    八十九    年      七      月     廿七     日
~B法院書記官  周    美    莉


司法院資訊處製作；財團法人民間司法改革基金會備份。
